最高法院刑事判決　　　　　　九十六年度台上字第五七０九號
上　訴　人　台灣高等法院高雄分院檢察署檢察官
被　　　告　甲○○
　　　　　　乙○○
　　　　　　丙○○
　　　　　　丁○○
上列上訴人因被告等貪污案件，不服台灣高等法院高雄分院中華
民國九十六年六月十一日第二審判決（九十五年度矚上訴字第七
號，起訴案號：台灣高雄地方法院檢察署九十五年度偵字第二一
八八號），本院判決如下：
    主  文
原判決撤銷，發回台灣高等法院高雄分院。
    理  由
本件第一審法院檢察官所起訴之事實，係指訴被告甲○○、乙○
○、丙○○、丁○○均涉犯貪污治罪條例第六條第一項第四款之
圖利罪嫌；但經原審調查證據之結果，仍認不能證明被告等四人
犯罪，因認第一審判決諭知被告等無罪，為無不合，予以維持，
駁回檢察官在第二審之上訴；固非無見。
惟查：(一)、證據之證明力，固屬於法院判斷之自由，但不得違背
經驗法則、論理法則，如證據之本身依照吾人日常生活經驗所得
之定則觀察，尚有疑竇，則難遽採為被告有利或不利之認定。卷
查，高雄捷運股份有限公司（下稱高捷公司）就本件工程提出之
「工程建造成本估算說明」書，關於「工程經費估算說明」第四
項「估價基準」第(一)款「基本料價」內，所記載之基本工資為：
領班每人每日新台幣（下同）二千一百元、技工每人每日一千九
百元、大工每人每日一千七百元、小工每人每日一千五百元（見
外放「勞委會職訓局人員核准引進外勞案調查證據資料卷」第八
四頁；另原判決於第十二頁第三、四行謂：「經調取相關函文，
並未見有此一工程經費估算說明乙節，尚屬誤會。」如果無訛，
上開「工程建造成本估算說明」是否投標時即已提出？其估算之
基本工資係以本國勞工或外籍勞工為估算對象？又上開領班、技
工、大工、小工每人每日之工資估算，如何認為已將外籍勞工估
算在內？若該等工資計算係包含外籍勞工，高捷公司是否確以該
等工資支付外籍勞工？凡此，因與被告等四人之犯行是否成立至
為攸關，自有詳查審認之必要。原判決未予調查、釐清，亦未於
理由內詳為說明，充分論述，致此部分真相如何，尚屬不明，本
院無從為適用法律當否之判斷。(二)、審理事實之法院對於卷內與
被告犯罪是否成立有關，苟為發現真實所必要，或於公平正義之
維護，或對於被告利益有重大關係之事項，而依法應予調查之證
據，如未詳加調查，或雖已調查，仍未調查明白，則尚難遽為被
告有利或不利之認定。依卷附資料，高捷公司獲悉行政院勞工委
員會（下稱勞委會）於民國九十年五月十日，以台九十勞職外字
第０二二一六四八號公告，禁止重大工程申請引進外籍勞工之公
告後，即透過高雄市政府捷運局（下稱捷運局）於九十年六月十
一日，以高市捷設字第０００二一六八號函請勞委會釋示「高雄
捷運公司是否受該停止引進外勞公告之限制」，然該函文層經時
任勞委會副主任委員之郭吉仁批示：「請高市捷運局說明本案工
程用人經費，為以本國薪資水準或以外國人水準規劃？」等語，
要求高捷公司補充說明。高捷公司隨又以「基於本地勞工對於加
班、民俗性國定假日期間工作、夜間勞動及部分較危險的施工項
目等之工作意願較低，除必須以較高成本支付外，人力來源亦較
困難……等，故本公司在規劃本投資案時，已將外籍勞工列入考
量」等情，於同年九月十三日，復透由捷運局，函請勞委會就同
一事項再為函釋。然仍遭當時勞委會職業訓練局副局長蘇秀義，
以「請再函請依郭副主任委員交代聲請事項明確說明後再議」等
語，要求高捷公司詳為說明（見前揭外放「勞委會職訓局人員核
准引進外勞案調查證據資料卷」第五至十二頁）。則職司勞資專
業事務之勞委會，當時就高捷公司上開基本工資經費編列是否包
含外籍勞工在內乙端，似已存有疑義。況高捷公司當時之人力資
源處經理賴武元衡量狀況後，亦於九十年十二月十八日，於該公
司內簽表示「考量本公司於備標階段並未明確估算工程費用之用
人成本，若因應勞委會來函需要於事後勉強區分本勞或外勞之成
本比例，並提供具體數據，恐勞委會未必據之作出對本公司有利
之裁量，反而不利日後外勞之申請，因此本案提暫擱置」等詞（
見偵卷(一)第一０一頁）則該公司計畫之初是否確已依當時外勞政
策而考量聘僱外籍勞工？即非全無研求餘地。原判決未遑詳予慎
查析究明白，僅以高捷公司投資計畫書中，關於勞工供應之風險
規劃載明「含外勞」等字，及郭吉仁嗣在原審所述：伊批示內容
並無特殊意義之證詞，逕為有利被告等四人之認定，難謂無調查
職責未盡及判決理由不備之違背法令。檢察官上訴意旨執以指摘
原判決不當，洵有理由，應認有撤銷原判決發回更審之原因。
據上論結，應依刑事訴訟法第三百九十七條、第四百零一條，判
決如主文。
中　　華　　民　　國　九十六　年　　十　　月　二十五　日
                      最高法院刑事第十二庭
                          審判長法官  洪　文　章
                                法官  王　居　財
                                法官  郭　毓　洲
                                法官  黃　梅　月
                                法官  邱　同　印
      本件正本證明與原本無異
                                      書  記  官
中　　華　　民　　國　九十六　年　　十　　月　 三十 　日
                                                      Ｋ
